【裁判字號】    89,台上,3763
【裁判日期】    890629
【裁判案由】    妨害自由等罪
【裁判全文】
最高法院刑事判決                              八十九年度台上字第三七六三號
    上   訴   人  台灣高等法院高雄分院檢察署檢察官
    上訴人即被告  乙○○
    被        告  甲○○
右上訴人等因被告等妨害自由等罪案件，不服台灣高等法院高雄分院中華民國八十七
年四月三十日第二審判決（八十七年度上訴字第五四○號，起訴案號：台灣屏東地方
法院檢察署八十五年度偵字第六六九一、七一三八號，八十六年度偵字第二五四六、
三○五四、四二七九號），提起上訴，本院判決如左：
    主  文
上訴駁回。
    理  由
按刑事訴訟法第三百七十七條規定：上訴於第三審法院，非以判決違背法令為理由，
不得為之。是提起第三審上訴，應以原判決違背法令為理由，係屬法定要件；如果上
訴理由狀並未依據卷內訴訟資料具體指摘原判決不適用何種法則或如何適用不當，或
所指原判決違法情事，純係對於原審取捨證據及認定事實職權之適法行使任意指摘，
顯與法律規定得為第三審上訴理由之違法情形不相適合時，均應認其上訴為違背法律
上之程式，予以駁回。本件原判決關於被告甲○○未經許可製造彈藥及手槍未遂部分
，依憑被告甲○○之自白，及扣案之霰彈二發、彈殼六顆、火藥一瓶、挫刀二把、尖
嘴鉗二支、槍枝零件一組、鋁彈頭三顆、小挫刀二支暨內政部警政署刑事警察局民國
八十六年四月一日刑鑑字第二○六○一號鑑驗通知書一紙等證據；關於上訴人即被告
乙○○部分，依憑共犯甲○○、羅天利之證供，並參酌上訴人乙○○於警訊時供稱「
甲○○向我借瓦斯槍，聲稱要拿去嚇人」等情；本於推理作用，而撤銷第一審論處被
告甲○○未經許可無故持有彈藥罪刑，及論處上訴人乙○○幫助以非法方法剝奪人之
行動自由罪刑之判決，改判仍論處同一罪刑。檢察官上訴意旨略稱：按保安處分之本
質，並非刑事罰，而是具有防範社會安寧之危害，且矯正行為人惡習之教育處分，依
八十六年十一月二十四日修正公布實施之槍砲彈藥刀械管制條例第十九條第一項規定
，犯第十一條、第十二條第一項至第三項……之罪，經處有期徒刑者，應於刑之執行
完畢或赦免後，令入勞動場所強制工作；本件原判決認定被告甲○○未經許可製造彈
藥及手槍未遂之罪證明確，依刑法第二條第一項但書規定，適用修正前之槍砲彈藥刀
械管制條例第十條第一項（即修正後之第十一條第一項）及第十一條第一項（即修正
後之第十二條第一項）論科，並以所犯二罪間具有競合之一罪關係，諭知有期徒刑八
月，然竟認定修正前無強制工作之規定，因而未併宣告應於刑之執行完畢或赦免後令
入勞動場所強制工作之保安處分，自有判決不適用法則之違背法令云云。上訴人乙○
○上訴意旨略稱：羅天利、許昌源並未指稱上訴人對彼等持上開物品妨害李炎城之人
身自由，有加以幫助之意思，而甲○○於警訊亦僅陳稱有告知上訴人係要打架用的等
情，甲○○所稱究係持鋁棒、瓦斯噴霧器用以防身之用？或用以傷害他人身體？即有
加予區別之必要；上訴人於警訊所稱與甲○○於警訊所陳並不一致，則上訴人於警訊
中所述，是否可採，即有疑義；況甲○○向上訴人借用上開物品，並無說明使用之確
實目的及加害之對象，上訴人所知僅係模糊印象，則上訴人是否確知甲○○等人有犯
罪之意思，而加以幫助之犯意，自有疑義；原審對於上訴人之本意為何，並無詳加調
查，逕認上訴人有幫助犯罪之意思，自有判決理由不備之違法云云。惟查：一、被告
甲○○未經許可製造彈藥及手槍未遂犯行部分，按八十六年十一月二十四日修正公布
之槍砲彈藥刀械管制條例固於其第十九條第一項增定「犯（該條例）第七條、第八條
、第十條、第十一條、第十二條第一項至第三項、第十三條第一項至第三項之罪，經
判處有期徒刑者，應於刑之執行完畢或赦免後，令入勞動場所，強制工作，其期間為
三年。」，但經司法院大法官會議八十七年十二月十八日釋字第四七一號解釋稱「此
項規定，不問對行為人有無預防矯治其社會危險性之必要，一律宣付強制工作三年，
限制其中不具社會危險性之受處分人之身體、自由部分，其所採措施與所欲達成預防
矯治之目的及所需程度，不合憲法第二十三條所定之比例原則。犯上開條例第十九條
所定之罪，不問對行為人有無預防矯治其社會危險性之必要，一律宣付強制工作三年
之部分，與本解釋意旨不符，應自本解釋公布之日起不予適用。犯該條例第十九條第
一項所列舉之罪，依個案情節符合比例原則部分，固應適用該條例宣告保安處分；至
不符合部分而應宣告保安處分者，則仍由法院斟酌刑法第九十條第一項規定之要件，
依職權為之，於此，自無刑法第二條第二項之適用，亦即仍有從新從輕原則之適用。
」，揆其真意，其所稱「依個案情節符合比例原則部分，固應適用該條項宣告保安處
分」，係指行為時在該條例修正生效後、裁判時在該解釋公布後者而言；至於行為時
在該條例修正生效前、裁判時在該解釋公布後之案件，仍有從新從輕原則之適用，從
而即無從適用上開修正條例第十九條第一項。原判決認定被告甲○○未經許可製造彈
藥及手槍未遂之行為時係在八十二年間，而依修正前槍砲彈藥刀械管制條例第十條、
第十一條處斷，並敘明無修正後該條例第十九條規定宣付強制工作規定之適用，依上
開說明，並無適用法則不當之違誤。則檢察官上訴意旨所指原判決違法情事，自不存
在。二、原判決就乙○○部分採取上開證據為論罪基礎，業於理由內詳細說明其得心
證之理由，從形式上觀察其取捨證據之論斷，並未違背經驗、論理及其他證據法則，
亦無查證未盡及理由不備等情形，乙○○上訴意旨，純係對原審已經調查並於判決理
由內一一指駁說明之事項，重為事實上之爭辯，及對原審採證認事職權之合法行使任
憑己意漫事指摘，俱無從據以辨認原判決已具備其所指違背法令之形式，核與首揭得
為第三審上訴理由之法定要件不相適合。綜上所述，依首揭說明，應認本件上訴俱屬
違背法律上之程式，均應從程序上予以駁回。
據上論結，應依刑事訴訟法第三百九十五條前段，判決如主文。
中      華      民      國    八十九    年      六      月    二十九    日
                              最高法院刑事第十庭
                                  審判長法官  曾  有  田
                                        法官  陳  宗  鎮
                                        法官  劉  介  民
                                        法官  孫  增  同
                                        法官  蕭  權  閔
      右正本證明與原本無異
                                              書  記  官
中      華      民      國    八十九    年      七      月      四      日


司法院資訊處製作；財團法人民間司法改革基金會備份。
